【裁判字號】    94,訴,1492
【裁判日期】    951122
【裁判案由】    遷讓房屋等
【裁判全文】
臺灣桃園地方法院民事判決              94年度訴字第1492號
原      告  庚○○
訴訟代理人  孫志堅律師
複代理人    馬在勤律師
被      告  金鈴鹿股份有限公司
法定代理人  己○○
訴訟代理人  辛○○
上列當事人間請求遷讓房屋等事件，於民國95年11月8日言詞辯
論終結，本院判決如下：
    主      文
原告之訴及假執行之聲請均駁回。
訴訟費用由原告負擔。
    事      實
甲、原告方面：
一、聲明：
  (一)被告應將坐落桃園縣平鎮市○○段211 地號土地上如附圖編
    號B 、C 所示，面積各為21.05 、147.73平方公尺，合計16
    8.78平方公尺之地上平面1 樓由鐵皮包覆內之區域遷空，並
    交還原告。
  (二)被告應自民國（下同）92年5 月1 日起至遷空交還上開土地
    之日止，按月給付原告新台幣（下同）7,992 元。
  (三)願供擔保，請准為假執行之宣告。
二、陳述略稱：
  (一)緣坐落桃園縣平鎮市○○段211 地號土地（下稱系爭土地）
    為其所有，被告在無合法權源情況下，竟無權占用系爭土地
    如附圖B 、C 所示，面積各為21.05 、147.73平方公尺之地
    上土地。被告侵占系爭土地雖係基於前向門牌號碼桃園縣平
    鎮市○○路○ 段371 號4 層建物（下稱系爭建物）之所有人
    即受告知人乙○○、甲○○、戊○○承租其中之1 樓而來，
    固係為系爭建物1 樓之承租人，亦為直接占有人，而相對出
    租人即受告知人僅係間接占有人，然若間接占有人所主張其
    出租之建物範圍，現實上已包括無權占有到系爭土地如附圖
    B 、C 所示部分者，則不單出租人為無權占有人，連帶承租
    人亦係無權占有之人，故原告本於民法第767 條規定所有權
    之物上請求權，提起本件訴訟，並非無據。
  (二)又系爭建物第1 層主結構係坐落於鄰地即同段212 地號土地
    上，惟位在騎樓以上之第2 層部分則已占用到系爭土地如附
    圖B、C所示之領空上，雖系爭建物於民國65年興建當時，原
    坐落於系爭土地及同段212 地號土地分割前同市○○段廣興
    小段97-8地號土地上，惟建物完工後始因都市計畫之故，而
    將系爭土地分割出作為道路預定用地使用。嗣原告將同段21
    2 地號土地及系爭建物出賣予後手即證人壬○○時，即曾徵
    詢已被劃為道路預定用地之系爭土地是否願意併同購買，唯
    壬○○並無意願而作罷。故倘系爭建物既不在系爭土地上，
    且又與民法第876 條所規定之法定地上權概念全然不相符合
    ，因此本件情況並無「法定地上權」之適用。
  (三)次因系爭土地與建物之坐落基地因緊鄰之故，而使被告現所
    占用之騎樓下之謄空區塊位置與系爭土地重疊，此與民法第
    425 條之1 第1 項規定之「推定」適用租賃關係之情形，亦
    顯不相同。退步而言，縱認有同法第425 條之1 第1 項規定
    之適用，然是項規定僅係「推定」有租賃關係，並非係「視
    為」有租賃關係之擬制規定，因此若有反證認兩造並無就土
    地部分有租賃關係，自無強制採認有為租賃關係存在之必要
    。另據受告知訴訟人甲○○與證人丁○○到庭證述渠等主張
    對系爭土地係有「永久通行權之使用」，亦非係針對系爭建
    物與系爭土地上有租賃關係存在而觀，應肯認系爭建物之所
    有人即受告知訴訟人，應無與原告就系爭土地認為有「推定
    」租賃關係存在之情形。從而，被告占用系爭土地如附圖B
    、C 所示部分，既無合法占用之權源。
  (四)另據被告與受告知人間所簽訂之租賃契約而觀，其租賃標的
    僅係包含系爭建物第1 層及地下室，並不含騎樓外之區域，
    惟被告竟私下打通外牆並占用騎樓上空部分，而另作營業使
    用，已違渠等間之租約約定。再渠等亦認知系爭土地係作為
    道路預定用地，只能為通行目的之使用，而不得移作其他用
    途，雖系爭土地上之圍籬並非渠等所搭建，而係前承租人所
    建，唯將系爭建物第1 層外牆打通，而將營業使用範圍拓增
    至系爭土地上，則為渠等所不否認，顯然無權占用到原告所
    有系爭土地，就該占用部分顯有不當得利之情事，致原告受
    有不能申請免徵地價稅及相當於租金收益之損失，爰依土地
    法第105 條準用同法第97條、民法第179 條之規定，因被告
    受有相當於租金之不當得利，請求被告依系爭土地申報地價
    每平方公尺5,682.4 元，並按年息10% 按月計算，被告每月
    應給付原告7,992 元之租金損失。
  (五)再據雍泰陶藝股份有限公司（下稱雍泰公司）與證人丁○○
    於68年9 月18日簽定之不動產買賣契約書而觀，斯時所出售
    之標的係變更前坐落同市○○段廣興小段第97-20 、101 、
    10 1-3地號（變更後為廣仁段第225 、207 、205 地號）土
    地，而該契約書第15條所載係指：「本買賣土地毗鄰之都市
    ○○道路用地」，然同段205 、207 、225 地號土地俱無與
    系爭土地相毗鄰。從而，被告欲爰引前開不動產買賣協議書
    ，主張原告對系爭土地曾同意供作道路永久使用之約定，洵
    無足採。
三、證據：提出土地登記謄本、地籍圖謄本、建物登記謄本、現
    場照片、臺灣台北地方法院92年度訴字第4386號民事判決、
    土地復丈成果圖、建物現況圖及平面圖、建物使用執照、都
    市計畫土地使用分區（或公共設施用地）證明書、影印圖說
    申請書為證及聲請本院至現場履勘並囑託桃園縣平鎮地政事
    務所派員測量。
乙、被告方面：
一、聲明：
  (一)駁回原告之訴及假執行之聲請。
  (二)如受不利判決，願供擔保請准免為假執行。
二、陳述略稱：
  (一)系爭建物原係原告出賣予後手即證人壬○○，嗣壬○○再轉
    賣予受告知人後，再由被告向受告知人承租系爭建物1 樓（
    及地下室），被告僅為系爭建物1 樓之承租人，且被告所承
    租的範圍應包含坐落於系爭土地上之建物1 樓及騎樓部分，
    故被告非無權占有。縱認系爭建物有無權占有原告所有系爭
    土地如附圖B 、C 所示部分，被告亦同意拆還，惟被告並無
    權利拆除，原告之訴顯無理由。
  (二)再系爭建物騎樓部分與主建物本係坐落同一地號，僅因都市
    計畫才分割成2 筆不同地號，則系爭建物原所有人即證人壬○○向原告買受系爭建物當時，係為有權占用系爭土地，其
    後之買受人即受告知人亦因繼受而屬有權占有，嗣於被告承
    租系爭建物後，被告自非無權占用系爭土地。
  (三)另查，被告所承租系爭建物之原始起造人為訴外人雍泰公司
    ，原告亦曾為雍泰公司之負責人，詎今原告竟主張系爭建物
    侵占到系爭土地，亦即雍泰公司先將所蓋之建築物出售予第
    三人，嗣買受人再將該建物出租予承租人後，卻遭原出賣人
    控訴承租人所承租之建物侵占到系爭土地，反要承租人歸還
    、清空所占用之土地空間及返還不當得利，顯原告本件主張
    不合常理。且於68年間，原告代表雍泰公司出售與系爭建物
    相鄰之土地時，已將系爭土地及同段204 、206 、210 、21
    3 地號等道路用地之土地永久使用權一併讓予買受者等語，
    資為抗辯。
三、證據：提出建物租賃契約書、建築改良物買賣所有權移轉契
    約書、公證書、建物使用執照、道路用地及相鄰土地新舊地
    號對照表、土地登記謄本、地籍圖謄本、不動產買賣契約書
    、建物平面圖、建物所有權狀、不動產租賃契約修改、不動
    產租賃契約書、存證信函、簽收回條為證。及聲請對甲○○
    、乙○○、戊○○告知訴訟。
丙、本院依職權調閱臺灣高等法院94年度上字第198 號、臺灣台
    北地方法院92年度訴字第4386號卷宗，及函詢桃園縣中壢市
    公所、桃園縣中壢地政事務所、桃園縣政府及同縣平鎮市公
    所，系爭土地及同段210 地號土地都市計畫土地使用分區編
    定為何、是否已有徵收計畫及向桃園縣平鎮市公所調閱系爭
    土地及同段210 地號土地辦理保存登記之復丈成果圖及計算
    表。
    理      由
壹、程序方面：
    按訴狀送達後，原告不得將原訴變更或追加他訴，但擴張或
    減縮應受判決事項之聲明者，不在此限，民事訴訟法第255
    條第1 項第3 款定有明文。查本件原告起訴時聲明第1 項為
    「被告應將坐落桃園縣平鎮市○○段211 地號土地上如地籍
    圖所示圍幕內69.09 平方公尺土地遷空交還原告，及自92年
    5 月1 日起至遷空交還上開土地之日止，按月給付原告3,27
    1 元」；嗣於本件訴訟進行中，依據測量結果擴張其聲明如
    上開聲明第1 、2 項所示，核其所為訴之變更僅係單純擴張
    應受判決事項之聲明，揆諸前開規定，自應准許。
貳、實體方面：
一、本件原告起訴主張：其所有系爭土地遭被告在無合法權源情
    況下，無權占用其中如附圖B 、C 所示，面積合計168.78平
    方公尺，被告係系爭建物之承租人，系爭建物現實上已無權
    占有到系爭土地如附圖B 、C 所示之部分，故被告亦同屬無
    權占有之人，本件與民法規定法定地上權及推定租賃關係在
    之要件不符而無適用；另被告與受告知人亦認知系爭土地係
    作為道路預定用地，只能為通行目的之使用，而不得移作其
    他用途，雖系爭土地上之圍籬並非渠等所搭建，而係前承租
    人所建，唯將系爭建物第1 層外牆打通，而將營業使用範圍
    拓增至系爭土地上，顯然無權占用到原告所有系爭土地，就
    該占用部分顯有不當得利之情事，致原告受有不能申請免徵
    地價稅及相當於租金收益之損失，被告每月應給付原告7,99
    2 元之租金損失，爰依民法第767 條、第179 條之規定，提
    起本件訴訟等語。被告則以：其為系爭建物及其基地之承租
    人，且所承租的範圍應包含坐落於系爭土地上之建物、騎樓
    部分，故非無權占有；再系爭建物騎樓部分與主建物本係坐
    落同一地號，僅因都市計畫才分割成2 筆不同地號，系爭建
    物原所有人壬○○向原告買受系爭建物當時，係為有權占用
    系爭土地，其後之買受人即受告知人亦因繼受而屬有權占有
    ；況被告所承租系爭建物之原始起造人為訴外人雍泰公司，
    原告亦曾為雍泰公司之負責人，詎今原告竟主張系爭建物侵
    占到系爭土地，顯非有理；且68年間原告代表雍泰公司出售
    與系爭建物相鄰之土地時，已將系爭土地及同段204 、206
    、210 、213 地號等道路用地之土地永久使用權一併讓予買
    受者等語，資為抗辯。
二、本件依據兩造於95年11月8 日及歷次言詞辯論中之陳述，其
    等對於下列之事實均不爭執：
  (一)系爭建物係訴外人雍泰公司於65年間在該公司所有，重測前
    之桃園縣平鎮市○○段廣興小段97-8地號（以下稱「97-8地
    號」）土地上興建。
  (二)97-8地號分割出同小段97-22 地號土地，重測後地號為平鎮
    市○○段212 地號（以下稱「212 地號」）及系爭土地。
  (三)系爭建物及同段212 地號土地由雍泰公司出售移轉予證人壬○○，再由壬○○出售移轉予受告知人乙○○、甲○○、戊○○，並將其中之1 樓部分出租於被告。
  (四)系爭土地於93年10月27日由雍泰公司移轉登記予原告取得。
  (五)雍泰公司於68年9 月18日由當時為擔任雍泰公司負責人之原
    告與證人丁○○、丙○○簽訂不動產買賣契約書，將重測前
    宋屋段廣興小段97-20 、101 、101-3 地號（重測後為廣仁
    段第225 、207 、205 地號）土地出賣與證人丁○○、丙○○，根據該契約書第15條約定，雍泰公司將前開3 筆土地毗
    鄰之都市○○道路 (包含系爭土地部分）全部無條件永久提
    供買方或其關係人共同通行使用。
三、綜合兩造之主張，本院認為本件最主要之爭點為：被告因租
    賃關係占有使用系爭建物1 樓而占有系爭土地中如附表編號
    B 、C 部分之土地有無合法權源。爰分析如下：
  (一)按土地及其土地上之房屋同屬一人所有，而僅將土地或僅將
    房屋所有權讓與他人，或將土地及房屋同時或先後讓與相異
    之人時，土地受讓人或房屋受讓人與讓與人間或房屋受讓人
    與土地受讓人間，推定在房屋得使用期限內，有租賃關係，
    其期限不受第449 條第1 項規定之限制，民法第425 條之1
    第1 項定有明文。又「土地與房屋為各別之不動產，各得單
    獨為交易之標的，且房屋性質上不能與土地使用權分離而存
    在，亦即使用房屋必須使用該房屋之地基，故土地及房屋同
    屬一人，而將土地及房屋分開同時或先後出賣，其間雖無地
    上權設定，然除有特別情事，可解釋為當事人之真意，限於
    賣屋而無基地之使用外，均應推斷土地承買人默許房屋承買
    人繼續使用土地（最高法院48年台上字第1457號判例參照）
    。
  (二)本件系爭建物係訴外人雍泰公司於65年間在該公司所有之97
    -8地號土地上興建，後97-8地號土地分割出97-22 地號土地
    ，其後該2 筆土地重測後地號變更212 地號及系爭土地（21
    1 地號，系爭建物及212 地號土地由雍泰公司出售移轉予證
    人壬○○，再由壬○○出售移轉予受告知人乙○○、甲○○
    、戊○○，其等並將其中之1 樓部分出租於被告，系爭土地
    於93年10月27日另由雍泰公司移轉登記予原告取得等事實，
    為兩造所不爭執，已如上述。雖原告主張最初賣給受告知人
    之前手壬○○為系爭建物連同其坐落之212 地號土地，系爭
    建物僅其中騎樓下騰空區塊位置不巧與系爭土地重疊，系爭
    土地顯非系爭建物坐落之土地，故與民法第425 條之1 規定
    顯不相同云云。惟建物地面層之騎樓（即所謂「亭子腳」）
    原屬建物之一部分（參見本院卷第25、168 頁系爭建物登記
    簿謄本及平面圖所示），建物騎樓所坐落位置之土地，亦屬
    該建物基地之範圍，不可能將該部分土地與建物其餘部分之
    基地分離，而單獨成立另一基地關係。從而，原告以系爭建
    物僅其中騎樓下騰空區塊位置不巧與系爭土地重疊，系爭土
    地顯非系爭建物坐落之土地，已有誤會，尚不足採。再者，
    系爭建物目前之現狀與興建當時之現狀一樣，並無增建，僅
    其中1 樓騎樓與室內間之牆壁為被告之前前承租人打掉，用
    外側以鐵皮圍起來等情，業據原告陳明在卷，核與證人壬○○、丁○○證述之相符（本院卷第126 至129 、203 、204
    頁），而依系爭建物謄本及平面圖所載，其騎樓部分之面積
    為114.24平方公尺，而上開附圖B 、C 部分之總面積為168.
    78平方公尺，顯示系爭建物1 樓除騎樓部分外，原室內建築
    部分尚有54.54 平方公尺之面積亦坐落於分割後之系爭土地
    上，參照上開建物平面圖所示，足勘認定系爭建物係以包括
    系爭土地及212 地號土地（即97-8地號土地）為其基地而興
    建。至於97-8地號土地分割、重測後，系爭土地及系爭建物
    登記簿謄本上未記載其等間之關係，應係轉載之錯誤，並不
    影響其間實際之關係。故本件系爭土地及其上之系爭建物同
    屬雍泰公司1 人所有，先後移轉予原告及證人壬○○，其中
    系爭建物再移轉予受告知人乙○○、甲○○、戊○○之事實
    ，應可認定。依據上開規定，本件應推定原告（系爭土地之
    新所有權人）與受告知人（系爭建物之新所有權人）間就系
    爭土地及建物，在系爭建物得使用期限內，有租賃關係存在
    。
  (三)按法律上推定之事實無反證者，無庸舉證，民事訴訟法第28
    1 條亦有明文。本件原告與受告知人乙○○、甲○○、戊○○間就系爭土地及建物，在系爭建物得使用期限內，既應推
    定有租賃關係存在，則在原告未能提出反證推翻之前，自應
    認定該事實為真正。雖原告以「證人丁○○及受告知人甲○○均到庭主張其等對系爭土地有永久通行權，並未主張系爭
    建物與系爭土地間有租賃關係存在」，主張系爭建物與系爭
    土地間並無有租賃關係。惟依被告提出之雍泰公司（由原告
    為代表人代表該公司簽約）與丁○○、丙○○等人間68年9
    月18日就系爭土地附近之同小段97-20 等地號（重測後為22
    5 地號）土地3 筆之不動產買賣契約書及附圖（本院卷第95
    至100 頁）所示，雍泰公司確實同意無條件永遠提供包括系
    爭土地在內，當時已規畫為都市○○道路及縱貫路之拓寬路
    地部分予買方（即丁○○、丙○○）及其關係人（應包括其
    後繼受人之受告知人等）共同通行使用，惟此永久通行關係
    係存在於雍泰公司（其後由原告繼受）所有，包含系爭土地
    在內之上開都市○○道路及縱貫路之拓寬路地與證人丁○○
    、丙○○（其後由受告知人及其他共有人繼受）之上開同小
    段97-20 等地號（重測後為225 地號）3 筆土地間，與本件
    法定租賃關係係存在於系爭土地與系爭建物間尚有不同。從
    而，原告以上開永久通行關係主張本件法定租賃關係並不存
    在，尚不足採。
  (四)本件受告知人乙○○、甲○○、戊○○之系爭建物就坐落於
    原告所有之系爭土地上之部分（即附圖B 、C 部分），既有
    租賃關係存在，則受告知人所有之系爭建物，自有繼續使用
    系爭土地之合法權源，並無無權占有，被告依據其與受告知
    人間之租賃關係占有使用系爭建物，亦非無權占有系爭土地
    ，且亦非「無法律上之原因而受利益」之不當得利。從而，
    原告以被告係無權占有請求被告遷讓及給付不當得利，為無
    理由，應予駁回。
四、原告之訴既經駁回，其假執行聲請亦失所依據，併予駁回。
五、據上論結，本件原告之訴為無理由，依民事訴訟法第78條，
    判決如主文。
中    華    民    國    95    年    11    月    22    日
                  民事第二庭法  官  潘進順
上為正本係照原本作成。
如對本判決上訴，須於判決送達後20日內向本院提出上訴狀。
中    華    民    國    95    年    11    月    22    日
                                書記官  黃進傑


司法院資訊處製作；財團法人民間司法改革基金會備份。
